【裁判字號】    98,訴,1614
【裁判日期】    990331
【裁判案由】    債務人異議之訴
【裁判全文】
臺灣臺北地方法院民事判決              98年度訴字第1614號
原      告  陳錦錠
訴訟代理人  蘇清文律師
            張馻哲律師
複  代理人  溫思廣律師
被      告  龔書綿
訴訟代理人  胡智忠律師
            黃宗哲律師
上列當事人間請求債務人異議之訴事件，本院於民國99年3月2日
言詞辯論終結，判決如下：
    主  文
原告之訴駁回。
訴訟費用由原告負擔。
    事實及理由
一、原告主張略以：
  (一)被告前以本院74年促字第2009號支付命令為執行名義，向本
    院請求對原告在臺灣板橋地方法院98年度存字第1276號提存
    事件之提存金新臺幣（下同）823,333元為強制執行，嗣經
    本院囑託臺灣板橋地方法院執行，該院旋於民國98年8月20
    日核發板院輔98司執助菊字第3230號執行命令，扣押該筆提
    存金。
  (二)惟原告與被告間並無債權債務關係，被告本係原告父親陳江
    明之債權人，但原告於70年5月3日與訴外人張慶忠結婚後，
    即未與陳江明同居共財，父女之間幾乎沒有往來，無從知悉
    被告與陳江明間之債權債務關係，且於陳江明死亡後，原告
    隨即主張限定或拋棄繼承，無需負擔陳江明之債務。且依新
    修正民法繼承編施行法第1之3條第4項之規定，繼承人得以
    所得遺產為限，負被繼承人債務之清償責任，故被告已不得
    向原告要求清償陳江明之債務。況該筆提存金為原告個人之
    財產，並非陳江明之遺產，原告本不得任意請求強制執行。
  (三)被告前曾與原告協商要求原告處理陳江明之債務，原告配偶
    張慶忠可以證明被告於協商過程中已向原告表示不想再索討
    該筆債務，有免除債務之意思表示，如今又對原告財產聲請
    強制執行，有違誠信。又證人尤英夫雖否認被告有免除債務
    之意思表示，但兩造協商時，尤英夫為被告之律師，協商當
    時並提到律師費負擔之問題，對於本件債務已有利益關係，
    立場有失客觀，其證詞不足採信。
  (四)本件被告所持之執行名義即本院74年促字第2009號支付命令
    ，係表彰200萬元之票據債權，並非單純之借款債權，陳江
    明與訴外人裴深言為連帶債務人，其中裴深言係支票背書人
    ，而此種票據債務依民法第137條第3項之規定，重行起算5
    年消滅時效，是本件支付命令於74年間確定，起算5年短期
    時效至79年間已經時效完成，被告遲至85、86年方聲請強制
    執行，已罹於5年之短期時效，原告就債務本利均主張時效
    抗辯。又被告於86年3月5日以該執行名義在臺灣桃園地方法
    院85年度執字第3412號強制執行事件中聲明參與分配，該院
    於95年8月14日駁回被告強制執行之聲請，依民法第136條第
    2項之規定，時效視為不中斷，無論被告主張本件執行名義
    係票據債權或借款債權，至95年間均已罹於時效，原告自得
    主張時效抗辯而拒絕給付。再如上開執行名義之時效已因被
    告聲請強制執行或核發債權憑證而中斷，上開債務之利息部
    分5年時效應自74年間即開始起算，被告於86年3月5日參與
    分配，至少於81年3月5日前遲延利息已罹於5年消滅時效，
    原告自得就利息部分亦主張時效抗辯。
  (五)又被告前曾以相同執行名義於85年5月7日向臺灣桃園地方法
    院聲請對陳江明之財產為強制執行，經該院以85年度執字第
    3412號強制執行事件查封陳江明所有位於桃園縣中壢市○○
    段551、551之1地號之兩筆土地，目前執行程序尚未終結，
    且該筆兩筆土地面積合計達489.65平方公尺，公告現值為每
    平方公尺17,200元，公告現值至少有8,421,980元，市值亦
    在1600餘萬元以上，足以清償本件債務，被告如再對原告之
    提存金聲請強制執行，恐有超額執行之問題。本件於執行名
    義成立後，有妨礙債權人請求之事由，爰依強制執行法第14
    條提起債務人異議之訴，請求撤銷本院98年度司執字第6870
    6號即臺灣板橋地方法院98年度司執助字第3230號清償債務
    事件之強制執行程序。並聲明：臺灣板橋地方法院98年度司
    執助字第3230號及臺灣臺北地方法院98年度司執字第68 706
    號清償債務強制執行事件，所為之強制執行程序均應予撤銷
    。
二、被告則以：
  (一)原告主張其與張慶忠結婚後，並未與陳江明同居共財，對於
    本件執行名義之債務無從知悉，且於陳江明死亡後，主張限
    定或拋棄繼承等節，被告均否認之，故原告應就此負舉證責
    任。
  (二)原告父親陳江明於72年前，向被告借款605萬元，並交付支
    票6紙以為擔保，雙方約定於72年12月前分期償還。惟陳江
    明屆期無力償還，乃於72年12月15日出據承諾書請求被告延
    期，被告雖勉強同意，但73年延期屆至後，陳江明仍表示無
    力償還，其所交付之支票6紙陸續跳票，被告方依票據所示
    金額陸續向陳江明聲請核發支付命令。本件執行名義即本院
    74年度促字第2009號支付命令並非票據債務，而係通常債務
    ，此由支付命令上之債務人並非僅有陳江明1人即可得而知
    。被告於86年3月5日以本院74年度促字第2009號支付命令為
    執行名義，在臺灣桃園地方法院85年度執字第3412號強制執
    行事件中聲明參與分配，但於98年7月1日因執行無結果，該
    院乃核發桃院永96執三字第8061號債權憑證予被告，被告旋
    以該債權憑證為執行名義，向本院聲請強制執行。本院74年
    度促字第2009號支付命令係於74年3月1日確定，被告於86年
    3月5日聲明參與分配，並未罹於通常債務15年之消滅時效，
    不管本息均同。另被告於98年8月10日持該債權憑證為執行
    名義聲請強制執行，亦未罹於時效，且本件不適用5年之短
    期時效。
  (三)陳江明所有之桃園縣中壢市○○段551、551之1地號土地查
    封登記已經塗銷，有土地登記謄本1件附卷可參，本件並無
    重複執行或超額執行之情形。
  (四)又被告從未免除原告之債務，證人張慶忠為原告配偶，證詞
    不可採信。被告於86年3月5日以本院74年度促字第2009號支
    付命令在臺灣桃園地方法院85年度執字第3412號事件中聲明
    參與分配，雖經該院於95年8月14日裁定駁回被告強制執行
    之聲請，但被告已對該裁定提起抗告，經臺灣高等法院以95
    年度抗字第1417號裁定廢棄，故被告聲明參與分配之程序並
    沒有遭臺灣桃園地方法院駁回，本件債權時效確實因被告聲
    明參與分配而中斷。況臺灣桃園地方法院民事執行處於86年
    2月20日曾發出通知，要求原告、陳錦榮、陳以棠及裴深言
    對土地鑑定價格表示意見，顯見原告對此債務完全知悉，並
    未異議，今竟然否認債務，令人意外等語，資為抗辯。並聲
    明：原告之訴駁回。
三、兩造不爭執之事項：
  (一)被告以陳江明及斐深言積欠被告債務之理由，聲請本院核發
    74 年度促字第2009號支付命令：「債務人應於本命令送達
    後20 日內之不變期間內，向債權人連帶清償200萬元，及自
    73年12月20日起至清償日止，按中央銀行核定放款利率二分
    之一計算之利息，並賠償督促程序費用」，嗣於74年3月1日
    確定。
  (二)被告於85年間以本院74年促字第2037號、第7818號支付命令
    及確定證明書為執行名義，向臺灣桃園地院聲請強制執行陳
    江明所有坐落於桃園縣中壢市○○段551、551之1地號土地
    （桃園地院85年度執字第3412號），嗣於強制執行程序進行
    中，龔書綿又以前開確定之支付命令為執行名義，於86年3
    月5日聲明參與分配，惟因債權人未代辦繼承登記（陳錦錠
    及陳錦榮、陳以棠及斐深言為陳江明之繼承人），經桃園地
    院於95年8月14日裁定駁回被告強制執行之聲請，經臺灣高
    等法院95年度抗字第1417號裁定廢棄，臺灣桃園地方法院乃
    於函請中壢地政事務所辦理查封登記，經該所於95年6月19
    日函囑由債權人即被告接續查封登記，嗣因被告聲請換發債
    權憑證，臺灣桃園地方法院雖改分96年度執字第8061號，並
    於96 年7月1日核發債權憑證結案。
  (三)裴深言、原告、陳逢禧（原名陳錦榮）、陳福麟、陳家昌及
    劉永芬以江陳明未積欠如本院74年度促字第2037號、第7818
    號支付命令所示債務之理由，向板橋地院提起債務人異議之
    訴（97年度訴字第828號），原告並聲請停止執行板橋地院
    97 年度執字第74456號強制執行事件之強制執行程序，且依
    該院97年度聲字第996號裁定提供823,333元為擔保金（98年
    度存字第1278號）。前開債務人異議之訴嗣經板橋地院於98
    年1月23日判決駁回，斐深言等人提起上訴，目前由臺灣高
    等法院以98年度上字第255號受理在案。
  (四)被告再持系爭債權憑證，於98年8月10日聲請強制執行斐深
    言位於臺北縣新店市○○路115巷1號之動產，另聲請囑託板
    橋地院強制執行原告提存於該院之98年度存字第1278號提存
    金823,333元，本院以98年度司執字第6870 6號清償債務事
    件受理後，即囑託板橋地院強制執行，該院旋即以98年8月
    20 日以98年度司執助字第3230號執行命令扣押前開提存金
    ，經該院提存所於98年8月24日同意予以扣押後，板橋地院
    嗣於98年8月26日核發准許被告於原告依法得取回提存金時
    ，可收取原告提存之現金823,333元及其利息之執行命令。
  (五)原告於98年9月4日提起本件債務人異議之訴，並聲請停止執
    行。
四、本件之爭點及本院得心證之理由
    原告主張本件於執行名義成立後，有消滅或妨礙債權人即被
    告之事由發生，應撤銷臺灣板橋地方法院98年度司執助字第
    3230號及臺灣臺北地方法院98年度司執字第68706號清償債
    務強制執行事件，所為之強制執行程序，被告則否認之，並
    以前詞置辯。是本件兩造爭執之處在於：(一)被告是否免除系
    爭支付命令所示之債務？(二)原告是否僅於繼承陳江明遺產範
    圍內負償還系爭支付命令所示債務之責？(三)如原告僅於繼承
    遺產範圍內負償還責任，則本院98年度司執字第68706號清
    償債務強制執行事件（包括板橋地院98年度司執助字第3230
    號）所執行之標的是否非陳江明之遺產？(四)如原告應繼承系
    爭支付命令所示債務，原告有無拒絕履行之理由？茲分述如
    下：
  (一)被告是否免除系爭支付命令所示之債務？
  1.按執行名義成立後，如有消滅或妨礙債權人請求之事由發生
    ，債務人得於強制執行程序終結前，向執行法院對債權人提
    起異議之訴。如以裁判為執行名義時，其為異議原因之事實
    發生在前訴訟言詞辯論終結後者，亦得主張之。強制執行法
    第14條第1項定有明文。所謂消滅債權人請求之事由，係指
    足以使執行名義之請求權及執行力消滅之原因事實，如清償
    、提存、抵銷、免除、混同、債權之讓與、債務之承擔、解
    除條件之成就、和解契約之成立，或類此之情形，始足當之
    。至所稱妨礙債權人請求之事由，則係指使依執行名義所命
    之給付，罹於不能行使之障礙而言。故強制執行法第14條後
    段所謂發生於前訴訟言詞辯論終結後之異議原因事實，仍須
    在實體法上足以使依為執行名義之判決所命履行之請求向後
    歸於消滅或罹於不能行使之障礙，始足當之。又債務人所主
    張消滅或妨害債權人請求之事由，須係發生在執行名義成立
    之後者始得為之。若主張之事由在執行名義成立之前即已存
    在，則為執行名義之裁判，縱有未當，亦非異議之訴所能救
    濟。若執行名義並未成立，債權人竟聲請對債務人強制執行
    ，而侵害債務人之權利，此僅債務人得依同法第12條第1 項
    聲明異議而已，尚非得提起債務人異議之訴。
  2.原告固主張被告已免除其債務云云，惟被告否認之。而證人
    張慶忠於本院言詞辯論程序中亦證稱：「因為龔書綿說他有
    書面的東西，但他沒有提出，龔書綿說如果和解會把支票都
    還給我，但他說這些錢不包含律師費，要我們自行負擔律師
    費，當時尤律師在場，所以尤律師起立咆哮，認為龔書綿沒
    有經過他的同意怎麼可以不經過他的同意和解，後來氣氛不
    好，就沒有達成和解，已經談了2個多鐘頭，到晚上6點多就
    回家了」、「剛開始龔書綿是說原告可以不清償這筆債務，
    他說這筆債務因為我岳父已往生，票是我岳父的，所以他就
    說人死了不想要了，這是在和解的過程中剛開始所說的，因
    為開始談的時候，場面很溫馨，後來因為尤律師責問龔書綿
    為何自己談和解，場面很尷尬，就不歡而散」等語（見本院
    99年1月26日言詞辯論筆錄）。另證人即處理本件債務之律
    師尤英夫於本院言詞辯論程序中亦證稱：「龔書綿沒有說陳
    江明死了原告就不用再清償債務的話」、「當天沒有和解是
    因為龔書綿說600多萬他要拿去，律師費用要對方負擔，對
    方也反對，對方也希望少付一點」、「沒有聽到被告對原告
    說這是裴深言個人債務，與原告及陳江明無關，並同意免除
    原告債務的話」等語（見本院99年1月26日言詞辯論筆錄）
    。顯見證人張慶忠及尤英夫均證稱被告提起強制執行程序後
    ，雙方協議和解時，並未有表示免除原告債務之意。是原告
    主張強制執行程序後債權人有免除債務之情形，足以停止強
    制執行程序云云，並非可採。
  (二)原告是否僅於繼承陳江明遺產範圍內負償還系爭支付命令所
    示債務之責？
    按繼承在民法繼承編中華民國98年5月22日修正施行前開始
    ，繼承人因不可歸責於己之事由或未同居共財者，於繼承開
    始時無法知悉繼承債務之存在，致未能於修正施行前之法定
    期間為限定或拋棄繼承，且由其繼續履行繼承債務顯失公平
    者，於修正施行後，以所得遺產為限，負清償責任，新修正
    民法繼承編施行法第1之3條第4項定有明文。原告固主張其
    自70年5月3日與訴外人張慶忠結婚後，即未與陳江明同居共
    財，父女之間幾乎沒有往來，無從知悉被告與陳江明間之債
    權債務關係，並於繼承開始後已主張限定繼承，無需以個人
    資產清償陳江明之債務云云。而證人張慶忠於本院言詞辯論
    程序中亦證稱；「陳江明應該在69年就已經生病，剛開始是
    昏迷，後來就甦醒，到73、74年都是臥病在床，在74年10月
    過世」、「他沒有跟我們住在一起，他是跟裴深言住在一起
    ，在我們結婚之後，我們跟陳江明幾乎沒有往來，我不知道
    他的精神狀況如何」等語（見本院99年1月26日言詞辯論筆
    錄），佐證原告之主張不虛。惟查，原告主張其與張慶忠結
    婚後，即未與陳江明同居共財一節，除配偶張慶忠外，並未
    提出其他證人證明，本院認原告與配偶利害相關，證詞之證
    明力較低，原告就此舉證仍有不足。且原告並未為限定繼承
    或拋棄繼承等程序，亦據證人張慶忠證述在卷。又被告於74
    年間取得臺灣臺北地方法院74年促字第2037號、第7818號、
    第2052號及第1853號支付命令並其確定證明書之執行名義後
    ，即於85年5月7日以上開74年促字第2037號、第7818號支付
    命令向臺灣桃園地方法院聲請對原告、裴深言、陳逢禧（原
    名陳錦榮）及陳福麟、陳家昌、劉永芬之被繼承人陳以棠為
    強制執行，經該院以85年度執字第3412號清償債務強制執行
    事件受理。於該事件繫屬中，並於86年3月5日再持上開74
    年度促字第2052號及第1853號支付命令及確定證明書聲明參
    與分配。嗣臺灣桃園地方法院雖以被告未提出代辦繼承聲請
    書，致強制執行程序無法進行為由，於95年8月14日裁定駁
    回被告強制執行之聲請，經被告提起抗告，臺灣高等法院於
    同年12月29日廢棄該裁定，由臺灣桃園地方法院更以96年度
    執字第8061號清償債務事件受理，因執行無果，乃發給96年
    度執三字第8061號債權憑證3紙之事實，為兩造所不爭執，
    堪信為真實，顯見原告至遲於85年間已知系爭債務之存在，
    且未加以否認。另證人裴深言於臺灣板橋地方法院97年度訴
    字第828號債務人異議之訴事件中證稱：「系爭借款是我跟
    陳江明結婚以後，我沒有管他們家的事情，都是他兒子陳以
    棠幫他處理。據我所知，陳以棠有一塊地在永和，設定給被
    告，被告有借錢給陳江明或陳以棠他們，但什麼人借的我不
    清楚，我只知道她會將本金加計利息再加現金轉成另一筆借
    款，所以系爭600多萬就是本金利息一直滾。後來因為陳江
    明中風，被告要求我以西門町的房地設定給她，她說這是個
    保證。系爭600多萬元款項不是我個人的借款，是陳江明父
    子與被告間的糾葛。不是我個人向被告借的。我並不認識被
    告」等語（見該案97年12月30日言詞辯論筆錄），堅稱系爭
    借款債務為陳江明與陳以棠父子之借款債務，伊並有提供不
    動產以為擔保。則原告亦為陳江明之繼承人，對於父母兄弟
    之債務繼續共同分擔，並非顯失公平。是原告主張其得依據
    民法繼承編施行法第1之3條第1項以陳江明之遺產負限定責
    任云云，亦非可採。
  (三)如原告僅於繼承遺產範圍內負償還責任，則本院98年度司執
    字第68706號清償債務強制執行事件（包括板橋地院98年度
    司執助字第3230號）所執行之標的是否非陳江明之遺產？
    查本件提存金823,333元（98年度存字第1278號）係原告依
    據臺灣板橋地方法院97年度聲字第996號裁定，為停止該院
    96年度執字第74456號強制執行程序所提出之擔保提存金，
    並無證據證明係陳江明之遺產，應屬原告個人之財產，惟原
    告並非僅於繼承陳江明遺產範圍內負清償責任，則被告請求
    對其個人財產為強制執行，並非無理。
  (四)如原告應繼承系爭支付命令所示債務，原告有無拒絕履行之
    理由？
  1.原告固主張系爭債務本金及利息均已罹於時效，其得拒絕履
    行云云。惟本件被告所持之執行名義為臺灣桃園地方法院98
    年7月1日桃院永96執三字第8061號債權憑證，係以陳以棠、
    裴深言、陳錦榮及原告為債務人，而該執行名義係本院74
    年度促字第2009號支付命令所換發，縱其執行名義係由票據
    付款請求權而來，亦已成為通常債權，其本金及利息均應適
    用民法第125條所規定15年之長期時效。雖被告於86年3月5
    日持上開確定支付命令於臺灣桃園地方法院85年度執字第
    3412號強制執行事件聲明參與分配，時效發生中斷情形，但
    於臺灣桃園地方法院於98年7月1日換發債權憑證後，應視為
    中斷事由已終止，並自終止時重行起算，則系爭債務迄今本
    金及利息之請求權均尚未罹於時效，原告尚不得以系爭債權
    已罹於時效而主張拒絕履行。
  2.至於陳江明所有之桃園縣中壢市○○段551、551之1地號土
    地，目前並無查封登記，此有被告提出之土地登記謄本2件
    附卷可參，可知被告現在應未對該2筆土地聲請強制執行，
    故原告主張被告有重複或超額執行之情形，要非有據。
五、綜上所述，本件本院74年度促字第2009號確定之支付命令之
    執行名義成立後，並無原告所指免除、時效消滅、超額或重
    複執行、或依民法繼承編施行法第1之3條第4項之情形，有
    得以消滅或妨礙債權人請求之事由發生，故原告請求撤銷本
    院98年度司執字第68706號即臺灣板橋地方法院98年度司執
    助字第3230號強制執行程序，即非有理。從而，原告請求判
    決臺灣板橋地方法院98年度司執助字第3230號及臺灣臺北地
    方法院98年度司執字第68706號清償債務強制執行事件，所
    為之強制執行程序均應予撤銷，為無理由，應予駁回。
六、本件事證已臻明確，兩造其餘攻擊防禦方法與判決之結果不
    生影響，爰不一一贅論，併此敘明。
七、據上論結，本件原告之訴為無理由，依民事訴訟法第78條，
    判決如主文。
中    華    民    國    99    年    3     月    31    日
                  民事第二庭   法  官    郭顏毓
以上正本係照原本作成
如對本判決上訴，須於判決送達後20日內向本院提出上訴狀。
中    華    民    國    99    年    4     月    2     日
                               書記官    林政彬

司法院資訊處製作；財團法人民間司法改革基金會備份。
